【裁判字號】    91,上更(四),250
【裁判日期】    920820
【裁判案由】    所有權移轉登記
【裁判全文】
臺灣高等法院民事判決  九十一年度上更(四)字第二五○號
      上  訴  人  乙○○
      被  上訴人  戊○○
                  己○○
                  丁○○
                  甲○○○
                  庚○○○
                  丙○○○
      右  一  人
      訴訟代理人  徐南城律師
      複  代理人  吳文虎律師
      右六人共同
      訴訟代理人  葉繼升律師
右當事人間所有權移轉登記事件，上訴人對於中華民國八十二年六月二十八日臺灣臺
北地方法院八十二年度訴字第二七０號第一審判決提起上訴，經最高法院第四次發回
更審，並為訴之變更及追加，本院判決如左：
      主      文
上訴人變更及追加之訴均駁回。
第二審變更、追加之訴及發回前第三審訴訟費用除確定部分外，由上訴人負擔。
      事      實
甲、上訴人方面：
壹、聲明：
一、先位聲明：
    (一)被上訴人戊○○、己○○、丁○○、丙○○○、庚○○○應將如本件附表(一)所
      示之各地號土地所有權應有部分，辦理移轉登記予郭清喜。
    (二)被上訴人戊○○、己○○、丙○○○、庚○○○、甲○○○應將如本件附表(二)
      所示之房屋所有權各應有部分，辦理移轉登記與郭清喜所有。
二、預備聲明：
    被上訴人應將先位聲明之土地、房屋所有權應有部分辦理移轉登記予上訴人。
貳、陳述：除與原判決及本院前審判決記載相同者，茲引用之外，補稱：
一、上訴人與訴外人陳添丁簽訂系爭不動產買賣時，知悉系爭土地為農地，買受人須
    有自耕能力始能辦理移轉登記，且因系爭土地業經都市計劃初步規劃為住宅區，
    上訴人與陳添丁預期系爭土地變更為住宅區後，上訴人雖無自耕能力亦可辦理移
    轉登記，乃於第三條約定：「本件土地因目前移轉承受人有資格限制，故得俟甲
    方（指上訴人）指定有承受資格之第三人為產權移轉權利人時始為給付，或俟法
    令移轉承受資格之限制除去時乙方（即陳添丁）始向甲方為給付．．．」，上訴
    人自無以迂迴方法逃避修正前土地法第三十條之禁止規定，亦無巧取耕地產權之
    情，被上訴人主張系爭買賣契約為脫法行為，依法無效，實不足採。
二、依系爭買賣契約書，上訴人應給付代償款新臺幣（下同）二百七十四萬五千八百
    九十元、系爭土地價款二百五十萬元、系爭地上房屋價款五十萬元，合計五百七
    十四萬五千八百九十元，三百萬元部分，上訴人業已交付民國（下同）六十八年
    七月二十六日到期之同額本票予陳添丁，惟被上訴人並未提示系爭本票，上訴人
    乃於九十年九月二十七日提存二百五十萬元，連同八十三年十一月九日提存之三
    百二十四萬五千八百九十元，上訴人業已如數給付買賣價款，被上訴人辯稱上訴
    人未給付買賣價款，主張同時履行抗辯，拒絕給付，誠無足採。
三、系爭買賣契約第三條約定：「本件土地因目前移轉承受人有資格限制，故得俟甲
    方（指上訴人）指定有承受資格之第三人為產權移轉權利人時始為給付，．．．
    」，係第三人利益契約，而第三人利益契約，要約人本有要求債務人向第三人給
    付之權利，是上訴人本於系爭不動產買賣契約要約人身份，請求被上訴人將系爭
    不動產移轉登記予受益第三人即訴外人廖成全或郭清喜，並無當事人不適格。
四、又前開買賣契約第三條之約定，前段為第三人利益契約，利益第三人依民法第二
    百九十六條第一項規定，有直接向債務人請求給付之權利；上訴人為系爭不動產
    買賣契約之買受人，依該條後段約定，亦有請求被上訴人向自己給付之權利，即
    上訴人於約定停止條件成就時，與第三人得各自或共同向被上訴人為全部或一部
    給付之請求。兩債權給付目的、內容相同，各自獨立，同時併存，任一債權人受
    領給付，他債權人之債權即歸消滅，屬連帶債權，被上訴人以選擇之債擬論，尚
    有誤解。是上訴人於法令上農地移轉之限制除去後，追加預備聲明，請求被上訴
    人將系爭不動產移轉登記予上訴人，並無不當。
五、被上訴人於三百萬元本票到期後，拒不提示兌領，復於六十九年十月九日以律師
    函預示拒絕履約，系爭不動產無法移轉登記予上訴人，顯係可歸於被上訴人所致
    ，自無情事變更原則適用。且系爭土地業經被上訴人設定五千七百萬元之抵押權
    ，系爭土地移轉登記予上訴人後，上訴人尚須承擔該筆龐大債務，倘命上訴人增
    加給付，有失公允。再者，被上訴人未將五千七百萬元之抵押權及業巳移轉予原
    審共同被告林淑英之系爭七八、八０地號（重測後為四０五、四一四地號）之土
    地價格扣除，逕予主張上訴人應增加給付二億八千五百二十四萬四千九百九十六
    元，亦有漫天喊價之嫌。
乙、被上訴人方面：
壹、聲明：上訴人變更、追加之訴均駁回。
貳、陳述：除與原判決及本院前審判決記載相同者，茲引用之外，補稱：
一、上訴人原起訴請求被上訴人應將如原判決附表(一)及附表(二)所示系爭不動產所有權
    應有部分移轉登記予廖盛全，嗣於本院變更為應移轉登記予郭清喜，另追加備位
    聲明請求被上訴人直接將系爭不動產移轉登記予上訴人所有，被上訴人不同意其
    所為之變更、追加。
二、對系爭買賣契約為陳添丁簽名蓋章部分不再爭執。
三、上訴人以其已將系爭不動產權利贈與訴外人廖成全，起訴請求被上訴人應將系爭
    不動產移登記予廖盛全；二審程序中，以廖盛全突於四月底中風、半身未遂，久
    治未癒，日後勢難任耕作之勞，已將系爭不動產移轉請求權，讓由郭清喜繼受為
    由，改由郭清喜為系爭不動產之移轉承受人；更一審程序，復以廖盛全健康日佳
    ，可為自為耕作，改指定廖盛全為移轉承受人；更二審程序，再以廖盛全久候多
    時，無地可耕，迫於無奈，乃以給付遲延解除受贈契約，上訴人並於八十二年十
    月二十二日改指定郭清喜為系爭不動產之登記名義人，更三審程序亦為相同之主
    張等情，顯見上訴人起訴原請求移轉與廖盛全，嗣改請求移轉與郭清喜，後又回
    復請求移轉與廖盛全，純係因應訴訟上之狀況，與時更易而已，而上訴人、廖盛
    全郭清喜三人於本件訴訟之進行，彼此間可謂是合作無間，廖盛全、郭清喜更是
    完全配合上訴人。蓋系爭不動產究竟要移轉與誰，顯係由上訴人決定，反而與其
    實際所指定之移轉承受人究為誰無關，而無論廖盛全或郭清喜則均對其訴訟上之
    請求無置喙餘地，才會形成其所聲稱債權讓與之讓與人在讓與權利後，仍續擔任
    移轉承受人，反而受讓人在受讓權利後竟仍絲毫不會想為自己爭取已到手權利之
    局面。由是觀之，上訴人買受系爭土地僅在於借用有自耕能力之他人名義取得產
    權，實質上並無使廖盛全或郭清喜取得農地從事耕地之意思，即係以迂迴之方法
    逃避修正前土地法第三十條之禁止規定，又上訴人並未預期將來農地之承受人雖
    無自耕能力亦可登記，其約定待法令移轉承受資格之限制除去後再移轉與上訴人
    亦同在巧取耕地產權，為脫法行為，系爭買賣契約應屬無效。  
四、系爭買賣契約書第三條之約定係屬選擇之債，上訴人既已選擇請求向農地承受資
    格之第三人為所有權移轉登記，即不得再請求向其自己為移轉登記，是上訴人之
    備位聲明，顯無理由。
五、依系爭不動產買賣契約書第二條約定，上訴人應將代償金直接給付予訴外人柯孫
    麒、段王金雀，三百萬元部分則給付予陳添丁，上訴人起訴時，並未付清買賣價
    款，起訴後，雖於八十三年十一月九日、九十年九月二十七日，提存三百二十四
    萬五千八百九十元、二百五十萬元，合計五百七十四萬五千八百九十元。然依九
    十年九月之公告現值計算，系爭土地總值為二億五千零四十七萬三千三百零一元
    ，土地價值相差四三．五倍（更(三)卷被上證二－七），亦即上訴人提存之二百五
    十萬元，在六十六年七月間，可買三六０二平方公尺土地，二十四年後，只能買
    八十四平方公尺，相差四十二倍，倘依原定價格給付，對被上訴人顯失公平，依
    情事變更原則，上訴人應增加給付價金二億八千五百二十四萬四千九百九十六元
    ，上訴人未付利息，依原價格提存給付，不符債之本旨，被上訴人自得行使同時
    履行抗辯權，拒絕為所有權移轉登記。
      理      由
一、上訴人起訴主張：被上訴人戊○○、己○○、丙○○○、庚○○○之父及被上訴
    人丁○○、甲○○○之祖父即訴外人陳添丁於六十六年七月二十六日將坐落臺北
    縣新店市○○○段十四張小段七七號、八０號、一七六號三筆土地之所有權應有
    部分三分之一及同小段七八號土地所有權應有部分三分之二（前開七七號、七八
    號、八０號、一七六號土地於八十三年六月十日地籍圖重測及分割後，變更標示
    為新店市○○段四０二號、四０三、四０五號、四一四號、五一二、五一二－一
    地號），及其上建號一六號（重測後為一五建號），門牌新店市○○路一七六巷
    二八號房屋所有權（下稱系爭不動產），以總價三百萬元出售予上訴人。上開土
    地陳添丁與其他共有人曾約定分管，占有特定範圍。上訴人買受系爭不動產後，
    原於八十一年五月四日指定訴外人廖盛全為登記名義人，嗣因被上訴人抗爭並拒
    絕履約，致廖盛全久候多年，仍無地可耕，迫於無奈，終以給付遲延解除受贈之
    約，上訴人復本於同一基礎事實，於八十二年十月二十二日改指定郭清喜為系爭
    不動產之登記名義人。詎被上訴人為陳添丁之繼承人，於八十一年間辦妥系爭不
    動產之繼承登記後，其應有部分如原判決附表(一)(二)所示，竟拒絕履行出賣人之移
    轉登記及交付管領義務。被上訴人丙○○○且串同原審共同被告林淑英將系爭四
    ０五號土地應有部分三千分之一一二四及系爭房屋應有部分一千分之五六二，於
    八十年五月十八日設定不實之最高限額抵押權，復於同年八月二十日以與市價不
    相當之價格，讓售與林淑英，並辦妥移轉登記，詐害伊移轉登記請求權等情，依
    民法第二百四十四條第二項規定，先位聲明請求撤銷被上訴人丙○○○與林淑英
    間前開買賣行為，命塗銷其所有權移轉登記，並依買賣之法律關係，變更求為命
    被上訴人將如原判決附表(一)及附表(二)所示系爭不動產所有權應有部分移轉登記及
    交付管領與郭清喜之判決。又土地法第三十條農地承受資格之限制業已刪廢除去
    ，上訴人依不動產買賣契約書第三條末段之約定，追加備位聲明請求被上訴人直
    接將系爭不動產移轉登記予上訴人所有。（上訴人請求撤銷被上訴人丙○○○、
    原審共同被告林淑英就系爭四一四地號土地應有部分三０００分之五六二、系爭
    四０五地號土地應有部分三０００分之一一二四及七八地號土地上系爭房屋應有
    部分一０００分之五六二所為之買賣行為暨所有權移轉行為，並塗銷所有權登記
    及移轉所有權登記予上訴人部分，以及請求被上訴人將原判決附表(一)及附表(二)所
    示系爭不動產所有權應有部分交付管領與郭清喜部分，業經判決敗訴確定。）
二、被上訴人則以：(一)上訴人借用有自耕能力之他人名義取得產權，以迂迴之方法逃
    避修正前土地法第三十條之禁止規定，上訴人亦未預期將來農地之承受人雖無自
    耕能力亦可登記，其約定待法令移轉承受資格之限制除去後再移轉與上訴人亦同
    在巧取耕地產權，顯屬脫法行為，系爭買賣契約依法無效。(二)縱認系爭買賣契約
    有效，惟郭清喜之權利係基於廖盛全之讓與而取得，並非基於上訴人之指定，郭
    清喜自非上訴人與陳添丁間第三人利益契約之第三人，嗣郭清喜將其受讓之承受
    權利歸還廖盛全，亦屬其等間另一次之債權讓與，上訴人並無重新指定郭清喜為
    登記名義人之權利，上訴人基於第三人利益契約債權人之地位，訴請被上訴人移
    轉系爭不動產所有權，當事人不適格，應予駁回。(三)又上訴人應給付之買賣價金
    為代償款三百二十四萬五千八百九十元，系爭不動產買賣價款三百萬元，合計為
    六百二十四萬五千八百九十元，上訴人僅提存五百七十四萬五千八百九十元，被
    上訴人自得拒絕為所有權移轉登記。且系爭買賣契約成立迄今二十餘年，期間物
    價波動、股市狂飆帶動地價暴漲，依情事變更原則，上訴人應增加給付價金二億
    八千五百二十四萬四千九百九十六元，上訴人遲至二十四年後，依原價格提存給
    付，其給付顯然對被上訴人已無利益，被上訴人依民法第二百三十二條規定，得
    拒絕上訴人之給付；在上訴人依情事變更原則給付所增加之買賣價金前，被上訴
    人自得行使同時履行抗辯權，拒絕為所有權移轉登記。(四)上訴人之移轉登記請求
    已罹於時效而消滅，被上訴人亦得拒絕給付。(五)另系爭買賣契約書第三條之約定
    係屬選擇之債，上訴人既已選擇請求向農地承受資格之第三人為所有權移轉登記
    ，即不得再請求向自己為移轉登記，是上訴人之備位聲明，顯無理由等語，資為
    抗辯。
三、查，上訴人主張伊與被上訴人戊○○等六人之被繼承人陳添丁於六十六年七月二
    十六日訂定不動產買賣契約，由陳添丁將其所有坐落台北縣新店市○○○段十四
    張小段七七號、八０號、一七六號三筆土地之所有權應有部分三分之一及同小段
    七八號土地所有權應有部分三分之二（前開七七號、七八號、八０號、一七六號
    土地於八十三年六月十日地籍圖重測後，變更標示為新店市○○段四０二號、四
    ０三號、四０五號、四一四號、五一二號、五一二－一號），並其上建號一五號
    ，門牌新店市○○路一七六巷二八號房屋所有權出售與伊，伊於立約時即交付陳
    添丁面額三百萬元，六十八年七月二十六日到期之本票乙紙作為土地價款二百五
    十萬元及房屋價款五十萬元之給付；並依系爭買賣契約書第二條前段之約定於八
    十三年十一月九日提存代償款共三百二十四萬五千八百九十元；且在九十年四月
    二十七日提存二百五十萬元之買賣價款。陳添丁業於六十八年五月十八日死亡，
    由被上訴人戊○○、己○○、丁○○、丙○○○、庚○○○、甲○○○六人於八
    十年間辦妥繼承登記，其應有部分各如原判決附表(一)、(二)所示等情 (上訴人請求
    上訴人丙○○○移轉系爭四一四地號土地應有部分三０００分之五六二、系爭四
    ０五地號土地應有部分三０００分之一一二四及七八地號土地上系爭房屋應有部
    分一０００分之五六二部分，業經判決確定，上訴人聲明本件附表不予列入該部
    分)；業據提出買賣契約書、
    法院提存所八十三年存字第五七五八號、九十年度存字第四七五八號提存書為憑
    （見原審卷第九－二八頁、本審卷第一○三－一○六頁）；被上訴人於本院審理
    中對於系爭買賣契約為陳添丁簽名蓋章部分不再爭執（見本院卷第二三二頁），
    且不否認上訴人所稱交付六十八年七月二十六日到期之三百萬元本票予陳添丁之
    事實，並陳稱該張本票目前仍在其持有之中（見最高法院八十四年度台上字第二
    三七０號卷第二十八頁被上訴人戊○○等六人之上訴理由狀、本院卷第四二頁）
    。足見上訴人此部分之主張，堪認為真實。惟被上訴人以前開情詞置辯；是以本
    件應審酌之重點在於：(一)系爭買賣契約是否成立有效？(二)上訴人可否基於第三人
    利益契約債權人之地位，請求被上訴人移轉系爭不動產所有權予郭清喜？(三)上訴
    人之所有權移轉登記請求權是否罹時效消滅？(四)上訴人追加之預備聲明部分是否
    有理由？經查：
(一)、按八十九年一月刪除前之土地法第三十條第一項及第二項固明定：私有農地所有
    權之移轉，其承受人以能自耕者為限，違反此項規定者，其所有權之移轉無效。
    。惟如買賣契約同時約定可登記與買受人所指定有自耕能力之人者，則此約定，
    亦為法律所不禁，即難謂係以不能之給付為標的，而認其契約自始無效。查，系
    爭買賣標的中，除同前段第四０五地號係建地，雖係都市計畫農業區，惟因非屬
    農地，其承受人無須自耕能力外，其他數筆地均屬農地等情，有新店地政事務所
    八二年北縣店地一字第五０九八號函乙紙（見原審卷第一九三頁）及土地登記簿
    謄本附卷可按。惟系爭不動產所有權買賣契約書第三條約定：「本件土地因目前
    移轉承受人有資格限制，故得俟甲方（指上訴人）指定有承受資格之第三人為產
    權移轉權利人時始為給付，或俟法令移轉承受資格之限制除去時乙方（即陳添丁
    ）始向甲方為給付」等語，其所謂之移轉承受人有資格限制，即係指有自耕能力
    者而言。足見上訴人與陳添丁簽立系爭買賣契約時，均明知前開土地為農地，其
    所有權移轉承受人依當時土地法第三十條規定，必需有自耕能力，故約定可由上
    訴人指定任何有自耕能力之第三人為登記名義人，或俟上開法令移轉承受資格之
    限制除去後，再辦理移轉登記。其二人訂約之真意具體明確，契約之履行亦屬可
    能，系爭買賣契約自無因給付不能而為無效之情事。被上訴人抗辯上訴人以迂迴
    方法逃避修正前土地法第三十條之禁止規定，系爭買賣契約為脫法行為，依法無
    效，尚非可採。
(二)、系爭買賣契約第三條有關上訴人得指定有自耕能力之第三人為產權移轉權利人之
    約定，其性質應屬民法第二百六十九條所規定之第三人利益約款，依民法第二百
    六十九條第二項「第三人對於前項契約，未表示享受其利益之意思前，當事人得
    變更其契約或撤銷之」規定之反面解釋，以及最高法院十八年上字第二九八號判
    例意旨，如上訴人指定之系爭不動產承受權利人已表示享受其利益之意思，上訴
    人即無從再為變更或撤銷。本件上訴人指定第三人作為系爭不動產承受權利人之
    過程如下：
    １上訴人起訴時係主張其基於與陳添丁所簽訂之系爭契約，指定訴外人廖盛全為
      受益人，並請求被上訴人將系爭不動產所有權移轉登記予廖盛全（見原審起訴
      狀、原審卷第五十三頁台北郵局第卅九支局第一０一一號存證信函）；上訴人
      並提出廖盛全於八十一年四月五日出具表示享受其利益之同意書（本審卷第七
      一頁）為憑。
    ２原審判決上訴人敗訴後，本院八十二年度上字第一四四三號審理中，上訴人突
      然主張廖盛全已於八十二年四月底罹患中風，半身不遂，乃出具同意書，將其
      受讓系爭不動產之權利轉讓與郭清喜（本審卷第七二頁），上訴人並依情事變
      更原則為訴之變更，請求被上訴人將系爭不動產移轉登記予郭清喜。嗣因最高
      法院八十二年度台上字第一四四三號判決認定上訴人於二審所為訴之變更不符
      情事變更之要件，認為上訴人於第二審所為訴之變更不合法，上訴人乃再主張
      因廖盛全日漸康復，故改指定廖盛全為受讓權利人，變更聲明為請求被上訴人
      將系爭不動產所有權移轉登記予廖盛全（上訴人更一審八十四年十二月十一日
      準備書狀、八十五年十二月二日陳報狀，附本院更一審卷一第二０七頁以下、
      三六頁以下）。於此同時，訴外人郭清喜則於八十五年一月十七日對兩造提起
      主參加訴訟，郭清喜並具狀主張其權利係基於廖盛全之讓與行為，並非基於上
      訴人之變更指定，其聲明除請求被上訴人將系爭不動產所有權移轉予伊外，並
      請求上訴人乙○○就伊權利之行使不得有妨礙之行為，其理由為：「被告乙○
      ○曾列名廖盛全讓與同意書是其已明知廖盛全已將系爭不動產移轉請求權讓
      與原告承受，卻仍向鈞院訴請求為移轉與廖盛全之判決其結果實將侵害原告之
      權利，故原告提起本件訴訟之請求權，被告乙○○有容忍之義務，不得有妨礙
      之行為」（郭清喜八十七年七月廿三日準備書狀之記載，見更二審卷一第廿八
      頁、本院八十五年訴字第八七號卷第十六頁）。
    ３前開主參加之訴經本院判決郭清喜敗訴，郭清喜提起上訴，經第三審發回本院
      審理中，郭清喜突於八十八年六月十一日具狀撤回其主參加訴訟，其理由略以
      其已歸還權利，故撤回主參加之訴等語（見更(二)審卷一第二００頁），上訴人
      則於同日提出準備書之三狀（同前卷宗第二０二頁至二一一頁），主張因廖盛
      全久候無著，以給付遲延為由解除受贈之約、因情事變更導致系爭買賣契約書
      內第三人利益契約部份約款無由實現，故上訴人改指定郭清喜為承受權利人，
      並請求將系爭不動產移轉予郭清喜云云；另提出廖盛全、郭清喜及上訴人三人
      所簽訂之備忘錄為證（本審卷第二一一頁）。
(三)、準此足見，上訴人起訴時係基於系爭不動產買賣契約書，主張指定廖盛全為不動
    產承受權利人，並以第三人利益契約債權人之地位訴請被上訴人對廖某為給付，
    此業經廖盛全表示享受權利之意思後，廖盛全依前揭民法第二百六十九條第一、
    二項規定已取得系爭不動產所有權登記請求權，本可對被上訴人直接為請求；上
    訴人已不得再為撤銷或變更。且廖盛全再將該請求權讓與郭清喜，郭清喜之權利
    自係基於廖盛全之「讓與」而取得，並非基於上訴人之指定，則廖盛全將前開承
    受權利讓與郭清喜之後，郭清喜之權利即已脫離原先第三人利益契約之範疇，已
    非上訴人所得置喙。上訴人雖主張：郭清喜業將原受讓之權利歸還予廖盛全，同
    時廖盛全解除其與上訴人間之受贈約定，改由上訴人指定郭清喜為受益第三人，
    郭、廖二人間受益權之讓受，無礙上訴人本於要約人之地位請求被上訴人向第三
    人為給付之請求權云云。惟查，上訴人本院於更(二)審提出廖盛全、郭清喜與上訴
    人等三人所簽訂之前開備忘錄，其內固載有「．．廖（盛全）於八十二年四月下
    旬突中風．．乃將上揭不動產承受權利讓與郭清喜．．承郭清喜顧念舊誼，歸還
    受讓之權利．．廖盛全．．即日表明解除受贈之約．．乙○○即日改指定郭清喜
    為承受權利人．．」等語；然郭清喜自本院更(一)審起，即以自己之名義對兩造提
    起主參加訴訟，請求判命將系爭不動產移轉登記於伊名下，且請求上訴人不得為
    妨礙之行為。且於前開備忘錄簽訂之日期即八十七年十二月十日後，至八十八年
    五月十五日上訴人針對此事提出書狀為止，其間長達半年之久，上訴人或郭清喜
    所委任之訴訟代理人竟均無隻字片語提及上訴人業已與廖盛全解除贈與契約，及
    改指定郭清喜為承受權利人等情（更(二)審卷一第一七一至一九一頁），實違事理
    ；前開備忘錄之真實性，自啟人生疑。況查，郭清喜、廖盛全二人間歸還權利之
    約定，其性質應屬郭清喜、廖盛全間另一次之債權讓與，並不能因此使上訴人之
    第三人利益契約債權人地位回復，亦即，上訴人無權重新指定郭清喜為受讓權利
    人。是以，上訴人主張基於第三人利益契約債權人之地位，訴請被上訴人移轉系
    爭不動產所有權予郭清喜，洵非有據。
(四)、又，縱認上訴人得以重新指定郭清喜為登記名義人，惟其請求權亦已罹於消滅時
    效。
    １按「消滅時效，自請求權可行使時起算。以不行為為目的之請求權，自為行為
      時起算」、「時效因起訴而中斷者，若撤回其訴，或因不合法而受駁回之裁判
      ，其裁判確定，視為不中斷」，民法第一百二十八條、第一百三十一條分別定
      有明文；復按「債權未定清償期者，債權人得隨時請求清償，為民法第三百十
      五條所明定，是此項請求權自債權成立時即可行使，依民法第一百二十八條之
      規定，其消滅時效，應自債權成立時起算」、「民法第一百二十八條規定，消
      滅時效自請求權可行使時起算，所謂請求權可行使時，乃指權利人得行使請求
      權之狀態而言。至於義務人實際上能否為給付，則非所問」、「原告將原訴變
      更時，如有以訴之變更合法為條件，撤回原訴之意思，而其訴之變更不合法者
      ，除駁回新訴外，固應仍就原訴予以裁判。若其訴之變更合法，而其原訴可認
      為已撤回，因而終結者，自應專就新訴裁判」，最高法院廿八年度上字第一七
      六０號、六十三年度台上字第一八八五號、廿九年度上字第一七七一號判例意
      旨可資參照。
    ２查系爭買賣契約第三條固載有「本件土地因目前移轉承受人有資格限制。故得
      俟甲方指定有承受資格之第三人為產權移轉權利人時為給付，或俟法令上移轉
      承受資格之限制除去時乙方始向甲方為給付。乙方絕無異議」等語；惟此約定
      之真意在於上訴人得指定有自耕能力之第三人為移轉承受人，使系爭買賣契約
      不致因給付不能而無效，雙方顯無將本條作為「清償期」約定之意思，故上訴
      人自訂約日起即得隨時指定登記名義人請求被上訴人為給付，處於得行使其請
      求權之狀態。準此，依民法第一百二十八條規定及最高法院廿八年度上字第一
      七六０號、六十三年度台上字第一八八五號判例意旨，上訴人之請求權消滅時
      效應自系爭買賣契約簽訂時，亦即六十六年七月廿六日起算。上訴人主張應自
      其於八十一年間指定廖盛全為移轉承受人起算，於法無據。
    ３上訴人於八十一年七月二十三日以台北郵局第三十九支局第一○一一號存證信
      函通知被上訴人戊○○、己○○、丁○○、丙○○○、庚○○○五人履行其被
      繼承人陳添丁之義務；復於同年七月二十四日以○○○四一九號國內快捷郵件
      寄達被上訴人甲○○○，有存證信函、回執、收據及新店郵局八十二年七月二
      十三日第八二三七二○一－四號函（原審卷第五三頁、證物袋）在卷可按，是
      上訴人於請求後六個月內於八十二年一月二十日提起訴訟，其請求權固未罹於
      消滅時效；惟上訴人其後於八十二年十月廿二日為訴之變更，請求被上訴人將
      系爭不動產移轉登記予郭清喜（本院上字卷第廿八、廿九頁），依前開最高法
      院前揭判例、判決意旨，上訴人所提之原訴已於訴之變更同時因撤回而告消滅
      。又依民法第一百二十九條規定，上訴人八十一年一月二十日提起本件訴訟固
      然發生中斷時效之效力，但上訴人八十二年十月廿二日為合法訴之變更，並發
      生撤回上訴人所提原訴之效果後，依民法第一百三十一條規定，視為時效不中
      斷。換言之，上訴人請求權之時效自系爭買賣契約六十六年七月廿六日簽訂時
      起，至上訴人於八十二年十月廿二日為訴之變更時（此時上訴人因訴之變更而
      提起新訴，請求被上訴人將系爭不動產所有權移轉予郭清喜）止，其間十六年
      二個月餘，已逾十五年之消滅時效期間，上訴人之請求權顯已罹於時效。上訴
      人先位聲明部分之請求權時效業已完成，被上訴人以時效抗辯，拒絕履行，亦
      屬有據。
(五)、再依系爭買賣契約書第三條約定：「本件土地因目前移轉承受人有資格限制，故
    得俟甲方（按指上訴人）指定有承受資格之第三人為產權移轉權利人時為給付，
    『或』俟法令移轉承受資格之限制除去時乙方（按即陳添丁）始向甲方為給付．
    ．．」，此二種履行方式之地位同一，並無先後關係，應屬民法第二百零八條規
    定所謂之「選擇之債」，自應於上訴人行使其選擇權後，溯及既往變更為單純之
    債。準此，上訴人既已於八十二年一月二十日起訴就系爭買賣契約移轉所有權之
    方式選擇以「指定有農地承受資格之第三人，並請求對該第三人為所有權移轉」
    之方式為給付，則於上訴人行使選擇移轉過戶與第三人廖盛全，並經廖盛全同意
    享受其權利時，選擇之債即告確定，即不得再選擇另一過戶與上訴人自己之方式
    。從而，上訴人追加備位聲明，請求被上訴人應將系爭不動產所有權應有部分辦
    理移轉登記予上訴人，亦非有理由。
四、綜上所述，上訴人依系爭買賣契約，先位及備位聲明，求為判命被上訴人將系爭
    不動產所有權移轉登記予郭清喜或上訴人自己，俱非可採。上訴人在本院所為變
    更及追加之訴，均無理由，應予駁回。
五、本件事證已臻明確，兩造其餘攻防方法，經審酌認與判決結果不生影響，無庸逐
    一論述，併此敘明。
六、據上論結，本件變更及追加之訴為無理由，判決如主文。
中      華      民      國    九十二    年      八      月     二十     日
                                民事第三庭
                                    審判長法  官  張  宗  權
                                          法  官  蕭  艿  菁
                                          法  官  吳  秀  美
右正本係照原本作成。
如不服本判決，應於收受送達後二十日內向本院提出上訴書狀，其未表明上訴理由者
，應於提出上訴後二十日內向本院補提理由書狀（均須按他造當事人之人數附繕本）
上訴時應提出委任律師或具有律師資格之人之委任狀；委任有律師資格者，另應附具
律師資格證書及釋明委任人與受任人有民事訴訟法第四百六十六條之一第一項但書或
第二項（詳附註）所定關係之釋明文書影本。
中      華      民      國    九十二    年      八      月    二十五    日
                                          書記官  常  淑  慧
附註：
民事訴訟法第四百六十六條之一（第一項、第二項）：
對於第二審判決上訴，上訴人應委任律師為訴訟代理人。但上訴人或其他法定代理人
具有律師資格者，不在此限。
上訴人之配偶、三親等內之血親、二親等內之姻親，或上訴人為法人、中央或地方機
關時，其所屬專任人員具有律師資格並經法院認為適當者，亦得為第三審訴訟代理人
。


司法院資訊處製作；財團法人民間司法改革基金會備份。
